臺灣高等法院刑事判決　　　　　　　　96年度上易字第1049號
上　訴　人　臺灣桃園地方法院檢察署檢察官
上　訴　人
即　被　告　甲○○
上列上訴人因被告恐嚇取財案件，不服臺灣桃園地方法院九十五
年度易字第一七Ｏ八號，中華民國九十六年三月二十八日第一審
判決（起訴案號：臺灣桃園地方法院檢察署九十五年度偵字第二
Ｏ七八六號），提起上訴，本院判決如下：
    主  文
原判決撤銷。
甲○○共同意圖為自己不法之所有，以恐嚇使人將本人之物交付
，未遂，處有期徒刑捌月，減為有期徒刑肆月；又意圖為自己不
法之所有，以恐嚇使人將本人之物交付，處有期徒刑壹年貳月，
減為有期徒刑柒月。應執行有期徒刑拾月。
    事  實
一、甲○○因在桃園縣桃園市○○路、中正五街交叉路口處之力
    行市場販賣竹筍之故，而結識市場菜販丁○○○及其妹乙○○，進而得知丁○○○之夫丙○○先前因在公園施放風箏割
    傷路人涉訟，雙方已於民國九十四年十二月二十日在臺灣高
    等法院民事庭以新臺幣（下同）三百九十五萬元達成和解，
    詎甲○○竟因此認為有機可趁，而與某真實年籍不詳之成年
    蕭姓男子，共同意圖為自己不法之所有，並基於恐嚇取財之
    犯意聯絡，於九十五年九月六日下午二時許，在桃園縣桃園
    市藉故邀約丁○○○及丙○○前往臺北縣三重市，而共同搭
    乘蕭姓男子駕駛之計程車外出後，在途中由甲○○對丙○○
    夫妻提示其上已由不詳之人事先加註「中華民國九十五年九
    月六日」字樣之臺灣高等法院民事庭信民仁字第０九四００
    一四六四一號公函一份，並向丙○○夫妻佯稱：伊可以援例
    為丙○○向法院申請退還約半數之和解金一百九十萬元，但
    需支付承辦法官八十萬元，另需支付二名書記官各六十五萬
    元，以確保不會翻案等語，向丙○○索款二百一十萬元，惟
    遭丙○○拒絕，該蕭姓男子見狀，隨即對丙○○夫妻誑稱：
    伊與甲○○二人已經先付一百三十萬元給二名書記官等語，
    甲○○亦接續出言向丙○○夫妻恫稱：伊的小弟最近才買一
    支槍等語，藉此暗示丙○○夫妻如不付款，將加害其二人之
    生命、身體安全，而以上開方式恐嚇丙○○、丁○○○交付
    二百一十萬元，惟仍遭丙○○夫妻拒絕，未能得逞（恐嚇取
    財未遂）。嗣後，甲○○又接續前開恐嚇取財之犯意，於翌
    日（九月七日）凌晨三、四時許，至丁○○○位於上址力行
    市場之菜攤，向丁○○○恫稱：因丁○○○不給伊二百一十
    萬元，故伊要找小弟教訓丙○○等語，使丁○○○心生畏懼
    ，惟因丁○○○仍無力付款，致未得逞（恐嚇取財未遂）。
二、甲○○見丙○○夫妻不願付款，遂另行起意轉向乙○○施壓
    ，意圖為自己不法之所有，並基於恐嚇取財之犯意，接續於
    九十五年九月七日、九月九日，數次撥打乙○○之0000
    000000號、（０三）0000000號等電話，向乙○○恫稱：伊為丙○○的上開司法案件奔走，已經付給二個
    書記官各六十五萬元，另外還要付給法官八十萬元，對方在
    催，要快一點，不然伊要找小弟去修理丙○○等語，使乙○○因此心生畏懼，為確保丙○○夫妻之生命、身體安全，而
    應允付款，並即於九十五年九月十一日，帶領甲○○至土地
    銀行南崁分行提領七十三萬元，再至附近不詳郵局內提領十
    萬元，將其中八十萬元交付予甲○○（恐嚇取財既遂）。
三、甲○○食髓知味，又接續前開向丁○○○恐嚇取財之犯意，
　　於九十五年九月二十八日凌晨三時許，至丁○○○上址力行
　　市場菜攤，以台語向丁○○○恐嚇稱：「一百三十萬元何時
　　才會給，伊已經包給人家了，如果不給，就不要了，到時要
　　你全家全找（按此係台語，近似抄家之意）」等語，使丁○○○心生畏懼，而應允於三日後，在該處攤位付給甲○○利
    息三萬元。嗣因丁○○○之女婿得知上情，乃報警處理，經
    警於九十五年十月一日凌晨五時許，在上開丁○○○之菜攤
    前，趁甲○○前來取款之際，而當場查獲甲○○，甲○○始
    未得逞（恐嚇取財未遂）。
四、案經桃園縣政府警察局桃園分局移送臺灣桃園地方法院檢察
    署檢察官偵查起訴。
    理  由
壹、程序事項
    證人即被害人丙○○、丁○○○、乙○○三人分別於檢察官
    偵查中到場具結後陳述（偵查卷第三十五頁至三十八頁），
    丁○○○三人之偵訊筆錄，核無顯不可信之情況，依刑事訴
    訟法第一百五十九條之一第二項規定，得採為證據。
貳、實體事項
一、被告經本院合法傳喚無正當理由未到庭，惟經原審訊據被告
    甲○○矢口否認有何恐嚇取財犯行，辯稱：九十五年九月六
    日當天伊在淡水，並未去找丙○○、丁○○○，向他二人恐
    嚇索款，也沒有看過本案高等法院的公文，九十五年九月十
    一日是有向乙○○拿八十萬元，不過是借款，並非恐嚇乙○○所得，九十五年十月一日，伊只是去市場買竹筍，就被警
    察包圍，不知道是什麼原因云云。惟查：
  (一)、被告甲○○如何於九十五年九月六日，夥同不詳之蕭姓成
      年男子，藉處理丙○○涉訟中之司法案件為名，向丙○○
      及其妻丁○○○恐嚇索款二百一十萬元，嗣又於同年九月
      七日，單獨向丁○○○恐嚇索要上揭款項，之後又單獨於
      同年九月二十八日，向丁○○○恐嚇索取上揭款項之利息
      三萬元，惟均未得逞，另於同年九月七日、九月九日，以
      相同藉口，向丁○○○之妹乙○○恐嚇得款八十萬元等事
      實，業經證人丙○○、丁○○○、乙○○分別於檢察官偵
      查及原審審理時證述屬實（偵查卷第三十五頁至三十八頁
      、原審卷第七十至八十四頁），彼此互核相符，且被告係
      於九十五年十月一日凌晨五時十分許，在桃園市力行市場
      丁○○○之菜攤處為警當場查獲之事實，亦經被告自承在
      卷，當可佐證丁○○○等三名被害人之前開指述不虛，此
      外，並有本院九十一年度上易字第三００二號丙○○過失
      傷害案件刑事判決書一份、由不詳之人加註「中華民國九
      十五年九月六日」字樣之臺灣高等法院民事庭信民仁字第
      ０九四００一四六四一號公函一份、乙○○之帳戶存摺影
      本二份在卷可稽（偵查卷第七十八頁、第四十八頁、第五
      十二頁、第五十三頁）。綜上，足認丁○○○三人之前揭
      證詞屬實，自可採信。
  (二)、被告甲○○雖辯稱：九十五年九月六日當天伊在淡水，並
      未去找丙○○、丁○○○，向他二人恐嚇索款，九十五年
      九月十一日向乙○○拿的八十萬元是借款，並非恐嚇所得
      云云，惟與前開事證不符，且查，依被告之000000
      0000號行動電話通聯紀錄及其基地台位置顯示（附於
      原審卷，未編頁），被告於九十五年九月六日下午二時五
      十七分十二秒時，在臺北縣三重市有一次受話紀錄，此不
      僅無法佐證被告所辯：當天伊在淡水云云屬實，反而與證
      人丙○○、丁○○○在原審所述：當天伊等與被告前往三
      重，途中遭被告與其蕭姓司機恐嚇索款二百一十萬元等語
      （原審卷第七十二頁、第七十七頁），較為吻合，足徵被
      告所辯：九十五年九月六日當天伊在淡水，不可能向丙○○夫妻恐嚇索款云云，顯係卸責之詞，自不可採。
  (三)、再者，乙○○交給被告之八十萬元，金額不低，如係借款
      ，一般而言，乙○○當會要求被告出具借據或簽發本票等
      憑證，以備日後向被告索還款項之用，然被告竟未對上開
      八十萬元簽發任何憑證，實有可疑，且借款需要利息，事
      後尚需還款，是以，如非有既定用途，當無人願意憑空支
      付利息，向人借款，而被告在原審審理時，對上開款項用
      途僅泛稱：伊種竹筍為業，是用來買竹筍的肥料三十幾萬
      元，及請工人云云（原審卷第一七九頁），不僅其詞閃爍
      ，且比較二者金額亦有相當差距，足認被告在取款時對如
      何運用上開款項並無計畫，此亦與常情不符，參酌被告在
      原審準備程序中對還款方式先稱：伊告訴乙○○八十萬元
      二個月就會還云云，之後在原審審理時則改稱：伊打算每
      個月還一萬元云云（原審卷第十一頁、第一八Ｏ頁），所
      述前後不一，益徵被告在取款之初，即無還款之意。由上
      觀之，細繹被告前開所辯，不論借款之原因、過程，在在
      與常情不符，其所辯：乙○○交付的八十萬元是借款云云
      ，應係臨訟編造之詞，亦不足採信。
  (四)、至於被告原審辯護人辯護稱：(1)被告僅小學畢業，識字不
      多，應無可能在本案高等法院公函內加註「中華民國九十
      五年九月六日」等字樣，更無可能知悉法院辦理強制執行
      案件之流程，如何藉此向丙○○、丁○○○詐財？何況依
      丙○○夫妻指訴，被告係向其二人誑稱可退還一百九十萬
      元，然卻需支付二百一十萬元等語，亦與常理不符；(2)證
      人丙○○、丁○○○在原審審理時均證稱：當天在計程車
      上，並無人使用行動電話云云，此與上揭通聯紀錄顯示被
      告有多次接聽電話之紀錄不符，且丙○○先前在警詢中並
      未敘及被告曾向伊表示可退款一百九十萬元之情，此後突
      然指稱被告有表示可以退款之情事，且金額先稱係一百九
      十七萬五千元，之後又改稱為一百九十萬元，先後不一，
      此或係因被告向丁○○○借錢未還，丁○○○等人挾怨報
      復所致，並不可信；(3)證人乙○○指述：被告在向伊拿取
      八十萬元後，仍說要向丁○○○索取一百三十萬元等語，
      而證人丁○○○卻指稱：乙○○有轉告伊被告還要八十二
      萬元等語，則乙○○如何能知悉丁○○○與被告間尚有四
      十八萬元借款可以抵銷？故乙○○所述亦與常情不符，應
      不足採信云云。經查：(1)本件依丙○○、丁○○○指訴，
      上開有加註之高等法院公函雖由被告提出，惟卻係得自該
      蕭姓司機（原審卷第七十一頁），則被告或係從該蕭姓司
      機處得知法院作業流程，從而編造上開退還賠償金及行賄
      法官、書記官等藉口，向丙○○等人恐嚇索款，並不違常
      理，而被告對上開蕭姓司機是否為「蕭鈜霖」或另有其人
      ，在偵查中不僅拒不吐實，反稱係不詳之詹姓司機（偵查
      卷第五十六頁），亦無法再予調查，是故，單由被告學歷
      不高一節，推論其無法編造上開不實藉口，向丙○○等人
      恐嚇索款，尚嫌速斷。
      (2)證人丙○○、丁○○○指稱：九十五年九月六日當天與
      被告及該蕭姓司機外出前後，車上並無人使用行動電話等
      語，雖確實與上開被告之行動電話通聯紀錄不符，然此應
      係該細節與本案事實並無重要關連，記憶不清所致，此不
      足採為有利於被告之認定。又證人丙○○在警詢中固未敘
      及被告向其表示可以退還半數和解金之過程，然綜觀丙○○警詢中所述，除此部分之外，其餘情節悉與其在原審審
      理時之證詞雷同，而證人陳述相同事實，往往因記憶、表
      達甚至與談人之理解等因素，致有部分出入，本即難期完
      全一致，且丙○○之證詞如何可採，已經詳敘如前，故此
      部分瑕疵，尚不足認定丙○○之指述不可信。(3)丁○○○
      、乙○○係姊妹關係，乙○○甚至願為丁○○○及丙○○
      支付被告八十萬元，可見乙○○對丙○○夫妻遭被告恐嚇
      一事，介入甚深，是以，乙○○縱然知悉被告與丁○○○
      中間尚有借款未清，亦不違常理，何況乙○○亦可能係在
      付款當時，由被告告知其仍欲向丁○○○索討餘款一百三
      十萬元，僅因被告尚積欠丁○○○四十八萬元，故僅需付
      款八十二萬元即可，事後丁○○○、乙○○在原審作證時
      ，因時日過久記憶不清，而分別陳述片段事實所致，此節
      仍不足採為有利於被告之認定。
  (五)、綜上所述，本件事證明確，被告所辯無非卸責之詞，不足
      採信，其犯行已堪認定，應依法論科。
二、法律適用
  (一)、按「多次之數行為，倘各該當於同一犯罪構成要件，但因
      係於同一時、地或甚為密切接近之時、地作為，且『侵害
      同一法益』，依社會健全通念，咸認其各舉動之獨立性極
      為薄弱，適宜視為一個行為較為合理，使各舉動構成一單
      一之犯罪行為，給予一個法律評價，為學理上所稱之接續
      犯，例如：以數個殺人動作，在客觀難以切割之時、地，
      追殺『同一被害人』；或在『同一倉庫』，接連竊搬物品
      ，裝置一車等是。若多數之行為，亦該當於同一罪名，然
      行為間具有時、空上之差距，依社會通念認為已有獨立性
      ，祇能以概括犯意之刑法修正前『連續犯』處斷，要與上
      揭『接續犯』有別。」最高法院九十六年度台上字第三七
      五九號判決採同一見解。
  (二)、核被告甲○○於九十五年九月六日，夥同不詳之蕭姓男子
      ，向丙○○、丁○○○恐嚇索款，及其後單獨於同年九月
      七日、九月二十八日，接續向丁○○○恐嚇索款之所為，
      係犯刑法第三百四十六條第一項、第三項之恐嚇取財未遂
      罪。至被告於九十五年九月七日、九月九日，接續恐嚇乙○○，最後於同年九月十一日得款八十萬元之所為，則係
      犯刑法第三百四十六條第一項之恐嚇取財罪。被告於九十
      五年九月六日、九月七日、九月二十八日，先後向丁○○○夫妻或向丁○○○恐嚇取款部分，犯罪之時間、地點甚
      為密切，且係基於同一恐嚇取財之原因事實，以相同手法
      犯罪，足認其係基於單一犯意，侵害同一法益接續恐嚇取
      財，僅因丁○○○夫妻並未付款，而持續要索不休所致，
      此部分犯罪事實之獨立性彼此極為薄弱，依一般社會健全
      觀念，難以強行分開，在刑法評價上，以視為數個舉動之
      接續施行，合為包括之一行為予以評價，較為合理，係接
      續犯，僅論以一個恐嚇取財未遂罪，即為已足。
  (二)、又被告接續於九十五年九月七日、九月九日，先後向乙○○恐嚇要索錢財，最終得款八十萬元部分，侵害同一法益
      ，依相同理由，亦僅應論以一個恐嚇取財罪。
  (三)、另查，被告與前開蕭姓司機於九十五年九月六日，向丙○○、丁○○○二人索款該次，係先向丙○○二人誑稱：伊
      已為丙○○墊款疏通法官、書記官等語，迨見丙○○夫妻
      並未入殼，計不得逞，始改口小弟已經買槍，藉此恐嚇丙○○夫妻二人付款，已見前述，其該次先行詐欺，其後恐
      嚇，無非為遂其向丙○○夫妻二人勒索款項之手段，僅因
      初始之詐欺手段未能成功，改而出言恐嚇，而升高該次犯
      罪之不法內涵而已，不僅犯罪之時間、地點密切接近，且
      係侵害相同之財產法益，故僅需論以一個恐嚇取財未遂罪
      ，而不再論其詐欺取財未遂罪，公訴人認被告此部分犯罪
      事實，應按其恐嚇行為之次數，分別論以數個恐嚇取財未
      遂罪，另再論以一個詐欺取財未遂罪，依前開理由，尚有
      未當，附予敘明。
  (四)、被告與該不詳蕭姓成年男子，就九十五年九月六日向丙○○、丁○○○恐嚇取財部分之犯行間，有犯意聯絡及行為
      分擔，均為共同正犯。至於其餘之犯罪事實，依現有證據
      ，尚不足認定該不詳蕭姓成年男子亦係共犯，併予敘明。
  (五)、被告於九十五年九月六日該次，同時向丙○○、丁○○○
      二人恐嚇取財，而未得逞，係一行為同時觸犯二個恐嚇取
      財未遂罪名之同種想像競合犯，依刑法第五十五條規定，
      從一重即恐嚇取財未遂罪處斷。
  (六)、被告所犯上開恐嚇取財未遂、恐嚇取財既遂二罪間，犯罪
      手法雖然相同，且犯罪時間甚為接近，惟被害人分別為丁○○○夫妻、乙○○，所侵害之財產法益因個人而有不同
      ，且其恐嚇乙○○之行為，與其恐嚇丁○○○夫妻之行為
      ，二行為客觀上並非不能分開，上開二罪應分論併罰。
  (七)、被告向丙○○、丁○○○接續恐嚇取財，但未得逞，為未
      遂犯，姑念其僅小學肄業（偵查卷第六頁），學歷不高不
      知輕重，爰依刑法第二十五條第二項規定減輕其刑。
三、原審以被告罪證明確，予以論科，固非無見，惟查：被告之
    犯罪時間均在民國九十六年年四月二十四日以前，原判決未
    及適用民國九十六年七月十六日施行之中華民國九十六年罪
    犯減刑條例予以減刑，自有未合。
四、被告未具理由提起上訴，其上訴為無理由；又本件被告所為
    嚴重損害司法信譽，原審僅量處被告有期徒刑六月（恐嚇取
    財未遂部分）及有期徒刑十月（恐嚇取財既遂部分），顯然
    過輕，不符罪刑相當原則，檢察官提起上訴，以原判決量刑
    過輕指摘原判決不當，為有理由。原判決既有前揭瑕疵而無
    可維持，自應由本院將原判決撤銷改判。爰審酌被告並無前
    科（有本院被告前案紀錄表一份附本院卷第十五頁可稽），
    雖僅小學肄業，然竟利用被害人丙○○一家涉訟時之恐慌及
    對於司法程序之不熟悉，多次向丙○○等人強索金錢，並已
    得逞八十萬元，所為不僅嚴重破壞司法威信，且對乙○○亦
    造成嚴重之財產損失，犯後矢口否認犯行，並有意掩護該蕭
    姓共犯，亦未償還乙○○分文，犯後態度難謂良好，綜觀全
    案情節，不宜輕縱等一切情狀，分別量處如主文第二項所示
    之刑，被告所犯上開二罪，均係在中華民國九十六年四月二
    十四日以前所犯，經核並無中華民國九十六年罪犯減刑條例
    第三條不予減刑之情形，均合於減刑條件，爰分別減為如主
    文所示之刑，並定其應執行之刑，以示懲儆。被告提示予丙○○夫妻觀看之臺灣高等法院公函已由被告交給丙○○收存
    ，不復歸其所有，且該公函亦非偽造，不再沒收，併予敘明
    。
五、公訴意旨另以：被告甲○○基於恐嚇取財之犯意，於九十五
    年九月二十八日凌晨不詳時間，以電話向丁○○○索要一百
    三十萬元，並恫稱：如不給要你全家都找等語，惟未得逞，
    此部分亦涉有刑法第三百四十六條第三項、第一項之恐嚇取
    財未遂罪嫌。惟查，證人丁○○○在原審審理時，經辯護人
    質以：「九十五年九月二十八日凌晨，被告是否有打電話給
    妳，要妳準備三萬元」時，明確證稱：「沒有，是在菜市場
    說的」等語（原審卷第七十九頁），是被告此部分犯行，顯
    屬不能證明，惟公訴人認被告此部分犯行與前開論罪科刑部
    分之事實間，有接續犯裁判上一罪之關係，爰不另為無罪之
    諭知。
六、被告經合法傳喚無正當理由不到庭，爰不待其陳述逕行判決
    。
據上論斷，應依刑事訴訟法第三百七十一條、第三百六十九條第
一項前段、第三百六十四條、第二百九十九條第一項前段，刑法
第二十八條、第三百四十六條第一項、第三項、第五十五條、第
五十一條第五款、第二十五條第二項，刑法施行法第一條之一第
一項、第二項前段，中華民國九十六年罪犯減刑條例第二條第一
項第三款、第十條第二項，判決如主文。
本案經檢察官姜貴昌到庭執行職務。
中　　華　　民　　國　　96　　年　　7 　　月　　31　　日
 　　      　　　 刑事第一庭審判長法　官　蔡  長  溪
                                  法　官　謝  靜  恒
                                  法　官　林  俊  益
以上正本證明與原本無異。
不得上訴。
                                  書記官  廖  月  女
中　　華　　民　　國　　96　　年　　8 　　月　　1 　　日
附錄：本案論罪科刑法條全文
刑法第346條
意圖為自己或第三人不法之所有，以恐嚇使人將本人或第三人之
物交付者，處6 月以上5 年以下有期徒刑，得併科1 千元以下罰
金。
以前項方法得財產上不法之利益，或使第三人得之者，亦同。
前二項之未遂犯罰之。
